臺灣新北地方法院民事裁定
111年度消債職聲免字第110號
聲  請  人  
即  債務人  黃鐵漢
相  對  人  
即  債權人  合作金庫商業銀行股份有限公司

法定代理人  雷仲達
相  對  人  
即  債權人  第一商業銀行股份有限公司

法定代理人  邱月琴
訴訟代理人  林德昌
相  對  人  
即  債權人  兆豐國際商業銀行股份有限公司

法定代理人  張兆順
訴訟代理人  林勵之
相  對  人  
即  債權人  花旗(台灣)商業銀行股份有限公司


法定代理人  莫兆鴻


訴訟代理人  陳政欽
相  對  人  
即  債權人  遠東國際商業銀行股份有限公司

法定代理人  周添財


相  對  人  
即  債權人  元大商業銀行股份有限公司


法定代理人  翁健  
訴訟代理人  黃勝豐
相  對  人  
即  債權人  中國信託商業銀行股份有限公司


法定代理人  利明献


相  對  人  
即  債權人  台灣金聯資產管理股份有限公司

法定代理人  施俊吉


相  對  人  
即  債權人  玉山商業銀行股份有限公司

法定代理人  黃男州
訴訟代理人  林慧琪
相  對  人  
即  債權人  台新國際商業銀行股份有限公司

法定代理人  尚瑞強


相  對  人
即  債權人  台新資產管理股份有限公司

法定代理人  吳統雄
相  對  人  
即  債權人  良京實業股份有限公司

法定代理人  平川秀一郎



相  對  人  
即  債權人  萬榮行銷股份有限公司

法定代理人  呂豫文


相  對  人  
即  債權人  金陽信資產管理股份有限公司

法定代理人  陳雨利
訴訟代理人  陳信華
相  對  人  
即  債權人  新光行銷股份有限公司

法定代理人  李明新
訴訟代理人  鄭穎聰
上列聲請人與相對人間依消費者債務清理條例聲請免責事件，本
院裁定如下：
    主  文
債務人黃鐵漢應予免責。
    理  由
一、按法院為終止或終結清算程序之裁定確定後，除別有規定外
    ，應以裁定免除債務人之債務，消費者債務清理條例（下稱
    消債條例）第132 條定有明文。參其立法目的，乃在使經濟
    上陷於困境之消費者，於藉債務清理程序調整與債權人之權
    利義務關係後，得謀求其經濟生活之重建，並促進整體社會
    經濟健全發展之步調，從而基於前開最終保障債務人生存權
    之精神，於終止或終結清算程序之裁定確定後，除例外合乎
    消債條例第133 條、第134 條等應不予免責之情節外，即應
    以裁定免除其債務。
二、本院前於民國111 年6 月21日以新北院賢民毅111 年度消債
    職聲免字第110 號函，通知相對人即全體債權人就本院應否
    裁定聲請人免責乙節陳述意見，並通知相對人於111 年10月
    20日到庭陳述，惟相對人均未到庭陳述意見，僅以書狀陳述
    如下：㈠
　㈠良京實業公司表示：
　　債務人聲請清算前2 年間，收入減支出之餘額為新臺幣（下
    同）195,120 元，而全體債權人於清算程序中，均未受分配
    ，故債務人有消債條例第133 條之不免責事由甚明；另請求
    向中華民國人壽保險商業同業公會函查，債務人有無其他以
    自己為要保人、嗣變更為要保人或質借未償還之商業保單而
    未陳報？如有，其隱匿財產之行為，即屬消債條例第134條
    第2 款、第8 款不免責之事由。以上，茲請求裁定債務人不
    免責等語。
　㈡台灣金聯資產管理公司表示：　
　　債務人迄今從未主動還過一筆錢，亦未提供國稅局財產及所
    得收入等資料，經濟狀況不明，為維債權人之債權，故不同
    意免責，請依職權調查債務人是否有消債條例第133 條、第
    134 條各款之情事等語。
　㈢中國信託商業銀行表示：　
　　依110 年度消債清字第280 號裁定所載，債務人於聲請清算
    前2 年收入為640,032 元，扣除其聲請清算前2 年間自己必
    要生活費用支出444,912 元，剩餘195,120 元，依消債條例
    第133 條應受不免責之裁定；另請查察債務人是否有消債條
    例第134 條各款不免責之事由等語。
　㈣元大商業銀行表示：
　　消債條例宗旨係欲使誠實勤奮之債務人清償債務，故應積極
    與債權銀行協商、盡力清償，非逕圖消債條例規避債務，嚴
    重損及債權人受償之權利，請駁回債務人免責之聲請等語。
　㈤金陽信資產管理公司表示：　　
　　債務人債務總金額3,344,041 元，每月收入26,668元，每月
    可得收入扣除每月必要支出後，仍可餘8,130 元作為分期償
    債，惟其自始至終未提方案，似無意償還債務；本院110 年
    度消債清字第280 號案件，債權人受清算分配金額0 元，倘
    准予債務人免責，顯然違反消債條例第1 條保障債權人之公
    平受償。是以，依消債條例第1 條、第133 條、第134 條規
    定，債務人不得認可免其還款之責等語。　　
　㈥玉山商業銀行公司表示：　
　　本行不同意免責，請依權責調查債務人是否有符合消債條例
    第133 條、第134 條之情事等語。
　㈦遠東國際商業銀行表示：
　　依開始清算裁定所載，債務人之每月薪資收入為26,668元，
    而債務人每月必要支出費用應以18,538元為限，是其每月收
    入扣除必要支出尚有餘額8,130 元，據此合理推定債務人聲
    請清算前2 年所得，扣除必要支出等開銷後應餘195,120 元
    ，再參本案無擔保債權人於清算開始程序後全未受償，已合
    於消債條例第133 條所定不免責事由；另請依職權逕為調查
    債務人有無構成消債條例第134 條各款所定之不免責事由。
    本件法院依消債條例第133 條、第134 條各款規定裁定不免
    責並確定後，債務人依第141 條、第142 條規定清償至一定
    數額後，仍得向法院聲請免責，故縱為不免責裁定，債務人
    仍有獲得救濟之管道，非全無聲請免責之機會，故本件應為
    不免責之裁定等語。
　㈧萬榮行銷公司表示：　
　　對於債務人免責無意見等語。
　㈨兆豐國際商業銀行表示：　
　　請審酌債務人所陳報，前2 年及現在之收入是否屬實、必要
    生活費用是否有浮報之虞，是否符合消債條例第133 條規定
    ；另請命債務人提出聲請前2 年之所得財產清單及所有金融
    機構存摺交易明細，以資證明聲請前2 年財產所得變動情形
    符合法規範。再按消債條例第1 條規定可知，該法除給債務
    人重生機會外，尚有保障債權人公平受償，以促進社會經濟
    健全發展之目的，並非提供債務人依循圖脫債務之責，故請
    依職權審酌是否有消債條例第134 條其他各款不免責事由等
    語。
　㈩花旗（台灣）商業銀行表示：　
　　不同意債務人免責，請詳查債務人是否具消債條例第133條
    、第134 條各款之不免責事由等語。
　第一商業銀行表示：　
　　不同意債務人免責，本案經110 年度消債清字第280 號清算
    程序未獲分配，請依職權調查債務人是否薪資所得、執行業
    務所得或其他固定收入，並調查債務人有無消債條例第133
    條、第134 條不免責事由，並為不免責之裁定等語。
　新光行銷公司表示：　　
　　據本院110 年度消債清字第280 號裁定所載，債務人每月收
    入26,668元，扣除每月必要生活費18,538元後尚餘8,130元
    ，則其清算最低清償總額應為195,120 元，今全體債權人均
    未獲分配，依消債條例第133 條之不免責事由，請予以不免
    責裁定等語。
　台新國際商業銀行表示：
　　債權人不同意債務人免責，請詳查債務人是否有消債條例第
    133 條、第134 條所定之不免責事由，諸如查詢債務人入出
    境資料以確認其是否有奢侈浪費或隱匿財產之行為等語。
三、經查：
　㈠債務人前依消債條例具狀向本院聲請清算，經本院以110 年
    度消債清字第280 號裁定自111 年4 月29日上午10時起開始
    清算程序，並同時終止清算程序在案，經職權調取上開卷宗
    核閱屬實，依法本院自應斟酌債務人有無消債條例第133 條
    、第134 條所定不免責事由，合先敘明。
　㈡債務人有無消債條例第133 條所定應不予免責之事由：
  ⒈按法院裁定開始清算程序後，債務人有薪資、執行業務所得
    或其他固定收入，扣除自己及依法應受其扶養者所必要生活
    費用之數額後仍有餘額，而普通債權人之分配總額低於債務
    人聲請清算前2 年間，可處分所得扣除自己及依法應受其扶
    養者所必要生活費用之數額者，法院應為不免責之裁定。但
    債務人證明經普通債權人全體同意者，不在此限。消債條例
    第133 條定有明文。是以，於債務清算程序終結之後，若債
    務人有固定收入，而以該收入扣除債務人本身及依法應受其
    扶養者之生活必要費用後仍有餘額，且在清算前2 年間，債
    務人可處分所得扣除本身及應受其扶養人生活必要費用後總
    額，高於本次普通債權人之分配總額者，例外有不予免責之
    適用，應予不免責裁定，附此敘明。
　⒉經查，本件債務人自108 年12月迄今從事自由業臨時工，主
    張現在月收入不到2 萬元，目前在工地打雜，日薪1,000 元
    ，一個月大約10天，加上勞退6,000 元等情，經債務人於清
    算聲請程序中具體釋明，並提出收入切結書、郵局轉帳紀錄
    、勞動部勞工保險局已領老年給付證明等件為佐，堪信其目
    前每月可得收入約16,000元（計算式：1,000×10＋6,000）乙
    節為真；另債務人表示每月必須支出伙食費9,000 元、房屋
    租賃費6,500 元、水電瓦斯費290 元、行動電話費148 元、
    交通費600 元、日常雜支2,000 元，共計18,538元，業據債
    務人於聲請清算程序中，提出房屋租賃契約書、水費查詢、
    水費通知單、電力公司繳費憑證、天然氣公司繳費紀錄、繳
    費通知單、行動電話繳費單據為證，核認上開必要支出費用
    、項目未逾一般人生活程度，應為可採。準此，衡酌債務人
    以其每月所得支應必要生活開銷後，已顯再無餘額可供清償
    ，堪足採信。
　⒊綜上，本院裁定開始清算程序後，既查無債務人有薪資、執
    行業務所得或其他固定收入，於扣除自己及依法應受其扶養
    者所必要生活費用之數額後仍有餘額之情形，則消債條例第
    133 條所定「普通債權人之分配總額是否低於債務人聲請清
    算前2 年間，可處分所得扣除自己及依法應受其扶養者所必
    要生活費用之數額」之要件，即無庸再予審酌，本件自無合
    於消債條例第133 條所定之不免責事由。
　㈢債務人是否具備消債條例第134 條不免責之事由：
　　依首開條文及說明所示，消債條例關於清算程序係以免責主
    義為原則，不免責為例外，倘債權人主張債務人有消債條例
    第134 條其餘各款所定不免責之情事，自應由債權人就債務
    人有合於上開各款要件之事實，舉證以實其說。經查，本件
    債務人於聲請債務清理程序時，既已出具財產及收入狀況說
    明書、民事陳報狀等，說明其財產收支狀況，且經本院審核
    並無不實而裁定開始清算程序在案，復查無債務人於聲請清
    算前2 年至今有出入國境旅遊之紀錄，債權人雖請求依職權
    調查有無消債條例第134 條所定各款不免責事由等語，然債
    權人既未具體說明或提出相當事證以供稽核，自難遽認債務
    人有消債條例第134 條所定不應免責之情節存在，本件債務
    人不具消債條例第134 條所定不免責事由，堪可認定。
　㈣綜上，本件債務人經本院裁定開始清算程序，復為終結清算
    程序確定在案，既無消債條例第133 條及第134 條各款所定
    不免責之事由，依法即應予免責。
四、依消債條例第132 條規定，裁定如主文。
中    華    民    國    111   年    10    月     31   日
                  民事第六庭　法　官  宋家瑋
上為正本係照原本作成。
如不服本裁定，應於裁定送達後10日內，以書狀向本院提出抗告
，並繳納抗告費新臺幣1,000元。
中    華    民    國    111   年    10    月     31   日
                              書記官  張韶安